ACORDAO-COMPLETO-2473928

ACÓRDÃO 8216/2021 ATA 19/2021 - SEGUNDA CÂMARA

VISTOS, relatados e discutidos estes autos de tomada de contas especial instaurada pelo pela Secretaria Especial do Desenvolvimento Social, em desfavor de Edivaldo Nabica Leão, em razão de não comprovação da regular aplicação dos recursos repassados pela União, por intermédio do Fundo Nacional de Assistência Social, para o município de Oeiras do Pará, exercício de 2010.
ACORDAM os Ministros do Tribunal de Contas da União, reunidos em Sessão da Segunda Câmara, ante as razões expostas pelo Relator, em:
9.1. considerar revel o Sr. Edivaldo Nabica Leão, para todos os efeitos, dando-se prosseguimento ao processo, com fulcro no art. 12, § 3º, da Lei 8.443/1992; 
9.2. julgar irregulares, nos termos dos arts. 1º, inciso I, 16, inciso III, alíneas "b" e "c", da Lei 8.443/1992, c/c os arts. 19 e 23, inciso III, da mesma Lei, as contas do Sr. Edivaldo Nabica Leão, condenando-o ao pagamento das importâncias a seguir especificadas, atualizadas monetariamente e acrescidas dos juros de mora, calculadas a partir das datas discriminadas até a data da efetiva quitação do débito, fixando-lhe o prazo de quinze dias, para que comprove, perante o Tribunal, o recolhimento das referidas quantias aos cofres do Fundo Nacional de Assistência Social, nos termos do art. 23, inciso III, alínea "a", da citada lei, c/c o art. 214, inciso III, alínea "a", do Regimento Interno do TCU:
	Data de ocorrência
	Valor histórico (R$) 

	25/3/2010
	1.000,00

	12/4/2010
	3.063,60

	14/4/2010
	1.000,00

	22/4/2010
	6.300,00

	26/4/2010
	10.050,00

	13/5/2010
	3.063,60

	13/5/2010
	1.000,00

	19/5/2010
	6.300,00

	24/5/2010
	10.050,00

	11/6/2010
	1.000,00

	14/6/2010
	3.063,60

	17/6/2010
	6.300,00

	30/6/2010
	10.050,00

	7/7/2010
	1.000,00

	14/7/2010
	3.063,60

	14/7/2010
	10.050,00

	15/7/2010
	6.300,00

	6/8/2010
	3.063,60

	11/8/2010
	1.000,00

	23/8/2010
	10.050,00

	27/8/2010
	6.300,00

	9/9/2010
	3.063,60

	17/9/2010
	6.300,00

	20/9/2010
	10.050,00

	23/9/2010
	1.000,00

	13/10/2010
	3.063,60

	14/10/2010
	1.000,00

	25/10/2010
	6.300,00

	25/10/2010
	10.050,00

	9/11/2010
	3.063,60

	12/11/2010
	6.300,00

	17/11/2010
	1.000,00

	26/11/2010
	10.050,00

	9/12/2010
	3.063,60

	30/12/2010
	6.300,00

	30/12/2010
	1.000,00

	15/1/2010
	1.000,00

	19/1/2010
	6.300,00

	19/1/2010
	10.050,00

	19/1/2010
	10.050,00

	2/2/2010
	4.255,00

	24/2/2010
	1.000,00

	4/3/2010
	6.300,00

	5/3/2010
	3.063,60

	16/3/2010
	6.300,00

	24/3/2010
	3.063,60

9.3.  aplicar ao responsável Edivaldo Nabica Leão a multa prevista no art. 57 da Lei 8.443/1992 c/c o art. 267 do Regimento Interno do TCU, no valor de R$ 50.000,00 (cinquenta mil reais) fixando-lhe o prazo de quinze dias, a contar da notificação, para que comprove, perante o Tribunal (art. 214, III, alínea "a", do Regimento Interno do TCU) , o recolhimento da dívida aos cofres do Tesouro Nacional, atualizada monetariamente desde a data deste acórdão até a data do efetivo recolhimento, se paga após o vencimento, na forma da legislação em vigor;
9.4. autorizar, desde logo, a cobrança judicial das dívidas, caso não atendida a notificação, na forma do disposto no art. 28, inciso II, da Lei 8.443/1992;
9.5. autorizar também, desde logo, se requerido, com fundamento no art. 26, da Lei 8.443, de 1992, c/c o art. 217, §§ 1º e 2º do Regimento Interno do TCU, o parcelamento da dívida em até 36 parcelas, incidindo, sobre cada parcela, corrigida monetariamente, os correspondentes acréscimos legais, fixando-lhe o prazo de quinze dias, a contar do recebimento da notificação, para comprovar, perante o Tribunal, o recolhimento da primeira parcela, e de trinta dias, a contar da parcela anterior, para comprovar os recolhimentos das demais parcelas, devendo incidir, sobre cada valor mensal, atualizado monetariamente, os juros de mora devidos, no caso do débito, na forma prevista na legislação em vigor, alertando o responsável de que a falta de comprovação do recolhimento de qualquer parcela importará o vencimento antecipado do saldo devedor, nos termos do § 2º do art. 217 do Regimento Interno deste Tribunal; 
9.6. enviar cópia deste Acórdão à Procuradoria da República no Estado do Pará, nos termos do § 3º do art. 16 da Lei 8.443/1992, c/c o § 7º do art. 209 do Regimento Interno do TCU, para adoção das medidas cabíveis; e
9.7. enviar cópia deste Acórdão à Secretaria Especial do Desenvolvimento Social, para ciência;
9.8. informar à Procuradoria da República no Estado do Pará, à Secretaria Especial do Desenvolvimento Social que a presente deliberação, acompanhada do Relatório e do Voto que a fundamentam, está disponível para a consulta no endereço www.tcu.gov.br/acordaos, além de esclarecer que, caso requerido, o TCU poderá fornecer sem custos as correspondentes cópias, de forma impressa; e
9.9. informar à Procuradoria da República no Estado do Pará que, nos termos do parágrafo único do art. 62 da Resolução TCU 259/2014, os procuradores e membros do Ministério Público credenciados nesta Corte podem acessar os presentes autos de forma eletrônica e automática, ressalvados apenas os casos de eventuais peças classificadas como sigilosas, as quais requerem solicitação formal.

Tomada de Contas Especial instaurada pela Secretaria Especial do Desenvolvimento Social em razão de não comprovação da regular aplicação dos recursos repassados pela União, função ASSISTENCIA SOCIAL, para atendimento ao PSB/PSE - 2010.

Segunda Câmara

Município de Oeiras do Pará - PA.

3. Interessados/Responsáveis:
3.1. Interessado: Secretaria Especial do Desenvolvimento Social, do Ministério da Cidadania.
3.2. Responsável: Edivaldo Nabica Leão (XXX.392.902-XX).

13.1. Ministros presentes: Bruno Dantas (Presidente), Augusto Nardes (Relator) e Aroldo Cedraz.
13.2. Ministro-Substituto convocado: André Luís de Carvalho.

AUGUSTO NARDES

Adoto como relatório, com os ajustes de forma pertinentes, a instrução elaborada no âmbito da SecexTCE (peça 60) , ratificada pela instância dirigente da unidade (peças 61/62) e homologada pelo Ministério Público junto ao TCU (peça 63) :
"INTRODUÇÃO
Cuidam os autos de tomada de contas especial instaurada pela Secretaria Especial do Desenvolvimento Social, em desfavor de Edivaldo Nabica Leão (CPF: XXX.392.902-XX) , em razão de não comprovação da regular aplicação dos recursos repassados pela União dos recursos recebidos do Fundo Nacional de Assistência Social.
HISTÓRICO
Em 3/5/2018, com fundamento na IN/TCU 71/2012, alterada pela IN/TCU 76/2016 e DN/TCU 155/2016, o dirigente da instituição Secretaria Especial do Desenvolvimento Social autorizou a instauração da tomada de contas especial (peça 33) . O processo foi registrado no sistema e-TCE com o número 2100/2019.
Os recursos repassados pelo Fundo Nacional de Assistência Social a município de Oeiras do Pará - PA, no exercício de 2010, na modalidade fundo a fundo, foram auditados pelo Departamento Nacional de Auditoria do SUS (Denasus) conforme consignado . 
O fundamento para a instauração da Tomada de Contas Especial, conforme consignado na matriz de responsabilização elaborada pelo tomador de contas, foi a constatação da seguinte irregularidade: 
Em razão do não atendimento das notificações, e da não comprovação da boa e regular aplicação dos recursos, além das impropriedades/irregularidades constantes do não recebimento do Demonstrativo Sintético autenticado do Exercício de 2010, cujo prazo encerrou-se em 30/9/2011.
O responsável arrolado na fase interna foi devidamente comunicado e, diante da ausência de justificativas suficientes para elidir a irregularidade e da não devolução dos recursos, instaurou-se a tomada de contas especial.
No relatório (peça 43) , o tomador de contas concluiu que o prejuízo importaria no valor original de R$ 226.054,60, imputando-se a responsabilidade a Edivaldo Nabica Leão, Prefeito Municipal, no período de 1/1/2009 a 31/12/2012, na condição de gestor dos recursos. 
Em 14/9/2020, a Controladoria-Geral da União emitiu o relatório de auditoria (peça 46) , em concordância com o relatório do tomador de contas. O certificado de auditoria e o parecer do dirigente do órgão de controle interno concluíram pela irregularidade das presentes contas (peças 47 e 48) .
Em 23/9/2020, o ministro responsável pela área atestou haver tomado conhecimento das conclusões contidas no relatório e certificado de auditoria, bem como do parecer conclusivo do dirigente do órgão de controle interno, manifestando-se pela irregularidade das contas, e determinou o encaminhamento do processo ao Tribunal de Contas da União (peça 49) .
Na instrução inicial (peça 52) , analisando-se os documentos nos autos, concluiu-se pela necessidade de realização de citação para a seguinte irregularidade: 
1.1. Irregularidade 1: ausência dos documentos comprobatórios da despesa de programa do FNAS.
1.1.1. Evidências da irregularidade: documentos técnicos presentes nas peças 17, 32 e 33.
1.1.2. Normas infringidas: Art. 70, parágrafo único, da Constituição Federal de 1988; art. 93, do Decreto-lei 200; e arts. 6º, § 3º; 10 e 11 da Portaria 625, de 10 de agosto de 2010.
1.2. Débitos relacionados ao responsável Edivaldo Nabica Leão (CPF: XXX.392.902-XX) :
	Data de ocorrência
	Valor histórico (R$) 

	25/3/2010
	1.000,00

	12/4/2010
	3.063,60

	14/4/2010
	1.000,00

	22/4/2010
	6.300,00

	26/4/2010
	10.050,00

	13/5/2010
	3.063,60

	13/5/2010
	1.000,00

	19/5/2010
	6.300,00

	24/5/2010
	10.050,00

	11/6/2010
	1.000,00

	14/6/2010
	3.063,60

	17/6/2010
	6.300,00

	30/6/2010
	10.050,00

	7/7/2010
	1.000,00

	14/7/2010
	3.063,60

	14/7/2010
	10.050,00

	15/7/2010
	6.300,00

	6/8/2010
	3.063,60

	11/8/2010
	1.000,00

	23/8/2010
	10.050,00

	27/8/2010
	6.300,00

	9/9/2010
	3.063,60

	17/9/2010
	6.300,00

	20/9/2010
	10.050,00

	23/9/2010
	1.000,00

	13/10/2010
	3.063,60

	14/10/2010
	1.000,00

	25/10/2010
	6.300,00

	25/10/2010
	10.050,00

	9/11/2010
	3.063,60

	12/11/2010
	6.300,00

	17/11/2010
	1.000,00

	26/11/2010
	10.050,00

	9/12/2010
	3.063,60

	30/12/2010
	6.300,00

	30/12/2010
	1.000,00

	15/1/2010
	1.000,00

	19/1/2010
	6.300,00

	19/1/2010
	10.050,00

	19/1/2010
	10.050,00

	2/2/2010
	4.255,00

	24/2/2010
	1.000,00

	4/3/2010
	6.300,00

	5/3/2010
	3.063,60

	16/3/2010
	6.300,00

	24/3/2010
	3.063,60

1.2.1. Cofre credor: Fundo Nacional de Assistência Social.
1.2.2. Responsável: Edivaldo Nabica Leão (CPF: XXX.392.902-XX) .
1.2.2.1. Conduta: não apresentar documentos comprobatórios das despesas realizadas com recursos repassados para a execução de programa do FNAS.
1.2.2.2. Nexo de causalidade: A não comprovação das despesas realizadas impediu a comprovação da regular aplicação dos recursos federais repassados no âmbito do instrumento em questão, resultando em presunção de dano ao erário.
1.2.2.3. Culpabilidade: não há excludentes de ilicitude, de culpabilidade e de punibilidade; é razoável supor que o responsável tinha consciência da ilicitude de sua conduta; era exigível conduta diversa da praticada, qual seja, apresentar a documentação comprobatória das despesas realizadas necessária à comprovação da regular aplicação dos recursos federais repassados, conforme estabelecido nas normas aplicáveis. 
Encaminhamento: citação.
Em cumprimento ao pronunciamento da unidade (peça 54) , foi efetuada citação do responsável, nos moldes adiante:
 Edivaldo Nabica Leão - promovida a citação do responsável, conforme delineado adiante:
	Comunicação: Ofício 68644/2020 - Seproc (peça 57) 
Data da Expedição: 8/1/2021
Data da Ciência: 19/1/2021 (peça 58) 
Nome Recebedor: João Carlos Borges
Observação: Ofício enviado para o endereço do responsável, conforme pesquisa na base de dados  no sistema da Receita Federal, custodiada pelo TCU.
Fim do prazo para a defesa: 3/2/2021
	
Conforme Despacho de Conclusão das Comunicações Processuais (peça 59) , as providências inerentes às comunicações processuais foram concluídas. 
Transcorrido o prazo regimental, o responsável Edivaldo Nabica Leão permaneceu silente, devendo ser considerado revel, nos termos do art. 12, § 3º, da Lei 8.443/1992.
ANÁLISE DOS PRESSUPOSTOS DE PROCEDIBILIDADE DA IN/TCU 71/2012
Avaliação de Viabilidade do Exercício do Contraditório e Ampla Defesa
	Verifica-se que não houve o transcurso de mais de dez anos desde o fato gerador sem que tenha havido a notificação do responsável pela autoridade administrativa federal competente (art. 6º, inciso II, c/c art. 19 da IN/TCU 71/2012, modificada pela IN/TCU 76/2016) , uma vez que o fato gerador da irregularidade sancionada ocorreu em 30/12/2010, e o responsável foi notificado sobre a irregularidade pela autoridade administrativa competente conforme abaixo:
1. Edivaldo Nabica Leão, por meio do edital acostado à peça 10, publicado em 16/12/2014.
Valor de Constituição da TCE 	
	Verifica-se, ainda, que o valor atualizado do débito apurado (sem juros) em 1/1/2017 é de R$ 348.614,98, portanto superior ao limite mínimo de R$ 100.000,00, na forma estabelecida conforme os arts. 6º, inciso I, e 19 da IN/TCU 71/2012, modificada pela IN/TCU 76/2016. 
OUTROS PROCESSOS/DÉBITOS NOS SISTEMAS DO TCU COM OS MESMOS RESPONSÁVEIS
Informa-se que foi encontrado processo no Tribunal com o mesmo responsável:
	Responsável
	Processos

	Edivaldo Nabica Leão
	Processo 000.077/2014-3 [TCE, encerrado, "Convênio nº 656507/2009 (Siafi 655830) . Objeto: Aquisição de veículo automotor para transporte escolar em atendimento ao programa PNATE/Caminhos da Escolar"]
Processo 018.288/2018-9 [CBEX, encerrado, "Cobrança Executiva de multa originária do AC-8790-34/2017-1C , referente ao TC Processo 000.077/2014-3"]

Informa-se que foi encontrado débito imputável aos responsáveis no banco de débitos existente no sistema e-TCE:
	Responsável
	Débitos inferiores

	Edivaldo Nabica Leão
	3992/2019 (R$ 948,00) - Dano inferior ao limite de instauração da TCE cadastrado

A tomada de contas especial está, assim, devidamente constituída e em condição de ser instruída.
EXAME TÉCNICO
Da validade das notificações:
Preliminarmente, cumpre tecer breves considerações sobre a forma como são realizadas as comunicações processuais no TCU. A esse respeito, destacam-se o art. 179, do Regimento Interno do TCU (Resolução 155, de 4/12/2002) e o art. 4º, inciso III, § 1º, da Resolução TCU 170, de 30 de junho de 2004, in verbis:
Art. 179. A citação, a audiência ou a notificação, bem como a comunicação de diligência, farse-ão:
I - mediante ciência da parte, efetivada por servidor designado, por meio eletrônico, fac-símile, telegrama ou qualquer outra forma, desde que fique confirmada inequivocamente a entrega da comunicação ao destinatário;
II - mediante carta registrada, com aviso de recebimento que comprove a entrega no endereço do destinatário;
III - por edital publicado no Diário Oficial da União, quando o seu destinatário não for localizado
 (...) 
Art. 3º As comunicações serão dirigidas ao responsável, ou ao interessado, ou ao dirigente de órgão ou entidade, ou ao representante legal ou ao procurador constituído nos autos, com poderes expressos no mandato para esse fim, por meio de:
I - correio eletrônico, fac-símile ou telegrama;
II - servidor designado;
III - carta registrada, com aviso de recebimento;
IV - edital publicado no Diário Oficial da União, quando o seu destinatário não for localizado, nas hipóteses em que seja necessário o exercício de defesa.
Art. 4º. Consideram-se entregues as comunicações:
I - efetivadas conforme disposto nos incisos I e II do artigo anterior, mediante confirmação da ciência do destinatário;
II - realizadas na forma prevista no inciso III do artigo anterior, com o retorno do aviso de recebimento, entregue comprovadamente no endereço do destinatário;
III - na data de publicação do edital no Diário Oficial da União, quando realizadas na forma prevista no inciso IV do artigo anterior.
§ 1º O endereço do destinatário deverá ser previamente confirmado mediante consulta aos sistemas disponíveis ao Tribunal ou a outros meios de informação, a qual deverá ser juntada ao respectivo processo.
 (...) 
Bem se vê, portanto, que a validade da citação via postal não depende de que o aviso de recebimento seja assinado pelo próprio destinatário da comunicação, o que dispensa, no caso em tela, a entrega do AR em "mãos próprias". A exigência da norma é no sentido de o Tribunal verificar se a correspondência foi entregue no endereço correto, residindo aqui a necessidade de certeza inequívoca. 
Não é outra a orientação da jurisprudência do TCU, conforme se verifica dos julgados a seguir transcritos:
São válidas as comunicações processuais entregues, mediante carta registrada, no endereço correto do responsável, não havendo necessidade de que o recebimento seja feito por ele próprio (Acórdão 3648/2013-TCU-Segunda Câmara, Relator Min. José Jorge) ;
É prescindível a entrega pessoal das comunicações pelo TCU, razão pela qual não há necessidade de que o aviso de recebimento seja assinado pelo próprio destinatário. Entregandose a correspondência no endereço correto do destinatário, presume-se o recebimento da citação. (Acórdão 1019/2008-TCU-Plenário, Relator Min. Benjamin Zymler) ;
As comunicações do TCU, inclusive as citações, deverão ser realizadas mediante Aviso de Recebimento - AR, via Empresa Brasileira de Correios e Telégrafos, bastando para sua validade que se demonstre que a correspondência foi entregue no endereço correto. (Acórdão 1526/2007-TCU-Plenário, Relator Min. Aroldo Cedraz) .
A validade do critério de comunicação processual do TCU foi referendada pelo Supremo Tribunal Federal, nos termos do julgamento do MS-AgR 25.816/DF, por meio do qual se afirmou a desnecessidade da ciência pessoal do interessado, entendendo-se suficiente a comprovação da entrega do "AR" no endereço do destinatário:
Ementa: agravo regimental. Mandado de segurança. Desnecessidade de intimação pessoal das decisões do tribunal de contas da união. art. 179 do regimento interno do TCU. Intimação do ato impugnado por carta registrada, iniciado o prazo do art. 18 da lei nº 1.533/51 da data constante do aviso de recebimento. Decadência reconhecida. Agravo improvido.
O envio de carta registrada com aviso de recebimento está expressamente enumerado entre os meios de comunicação de que dispõe o Tribunal de Contas da União para proceder às suas intimações.
O inciso II do art. 179 do Regimento Interno do TCU é claro ao exigir apenas a comprovação da entrega no endereço do destinatário, bastando o aviso de recebimento simples. 
Da revelia do responsável Edivaldo Nabica Leão
No caso vertente, a citação do responsável se deu em endereços provenientes da base de CPFs da Receita Federal, em sistema custodiado pelo TCU, conforme Ofício 68644/2020- Secomp-4 (peça 57) , com ciência em 19/1/2021 (peça 58) , assinado por João Carlos Borges. A entrega do ofício citatório nesse endereço ficou comprovada.
Nos processos do TCU, a revelia não leva à presunção de que seriam verdadeiras todas as imputações levantadas contra os responsáveis, diferentemente do que ocorre no processo civil, em que a revelia do réu opera a presunção da verdade dos fatos narrados pelo autor (Acórdão 1009/2018-TCU-Plenário, Relator Min. Bruno Dantas; 2369/2013 - TCU - Plenário, Relator Min. Benjamin Zymler e 2449/2013 - TCU - Plenário, Relator Min. Benjamin Zymler) . Dessa forma, a avaliação da responsabilidade do agente não pode prescindir da prova existente no processo ou para ele carreada. 
Ao não apresentar sua defesa, o responsável deixou de produzir prova da regular aplicação dos recursos sob sua responsabilidade, em afronta às normas que impõem aos gestores públicos a obrigação legal de, sempre que demandados pelos órgãos de controle, apresentar os documentos que demonstrem a correta utilização das verbas públicas, a exemplo do contido no art. 93 do Decreto-Lei 200/1967: "Quem quer que utilize dinheiros públicos terá de justificar seu bom e regular emprego na conformidade das leis, regulamentos e normas emanadas das autoridades administrativas competentes." 
Mesmo as alegações de defesa não sendo apresentadas, considerando o princípio da verdade real que rege esta Corte, procurou-se buscar, em manifestações do responsável na fase interna desta Tomada de Contas Especial, se havia algum argumento que pudesse ser aproveitado a seu favor. 
Os argumentos apresentados na fase interna (peça 5) não elidem as irregularidades apontadas.
Em se tratando de processo em que a parte interessada não se manifestou acerca das irregularidades imputadas, não há elementos para que se possa efetivamente aferir e reconhecer a ocorrência de boa-fé na conduta do responsável, podendo este Tribunal, desde logo, proferir o julgamento de mérito pela irregularidade das contas, conforme os termos dos §§ 2º e 6º do art. 202 do Regimento Interno do TCU. (Acórdão 2064/2011-TCU-Primeira Câmara (relator Min. Ubiratan Aguiar) , 6.182/2011-TCU-1ª Câmara (relator Min. Weber de Oliveira) , 4.072/2010-TCU-1ª Câmara (Relator Min. Valmir Campelo) , 1.189/2009-TCU-1ª Câmara (Relator Min. Marcos Bemquerer) , 731/2008-TCU-Plenário (Relator Min. Aroldo Cedraz) .
Dessa forma, o responsável Edivaldo Nabica Leão deve ser considerado revel, nos termos do art. 12, § 3º, da Lei 8.443/1992, devendo as contas serem julgadas irregulares, condenando-o ao débito apurado e aplicando-lhe a multa prevista no art. 57 da Lei 8.443/1992.
Prescrição da Pretensão Punitiva
Vale ressaltar que a pretensão punitiva do TCU, conforme Acórdão 1441/2016-TCU-Plenário, Relator Min. Benjamin Zymler, que uniformizou a jurisprudência acerca dessa questão, subordina-se ao prazo geral de prescrição indicado no art. 205 do Código Civil, que é de dez anos, contado da data de ocorrência da irregularidade sancionada, nos termos do art. 189 do Código Civil, sendo este prazo interrompido pelo ato que ordenar a citação, a audiência ou a oitiva do responsável.
No caso em exame, não ocorreu a prescrição, uma vez que a irregularidade sancionada ocorreu em 30/12/2010, e o ato de ordenação da citação ocorreu em 8/12/2020.
CONCLUSÃO
Em face da análise promovida na seção "Exame Técnico", verifica-se que o responsável Edivaldo Nabica Leão não logrou comprovar a boa e regular aplicação dos recursos, instado a se manifestar, optou pelo silêncio, configurando a revelia, nos termos do § 3º, do art. 12, da Lei 8.443/1992. Ademais, inexistem nos autos elementos que demonstrem a boa-fé do responsável ou a ocorrência de outras excludentes de culpabilidade.
Verifica-se também que não houve a prescrição da pretensão punitiva, conforme análise já realizada.
Tendo em vista que não constam dos autos elementos que permitam reconhecer a boa-fé do responsável, sugere-se que as suas contas sejam julgadas irregulares, nos termos do art. 202, § 6º, do Regimento Interno do TCU, com a imputação do débito atualizado monetariamente e acrescido de juros de mora, nos termos do art. 202, § 1º do Regimento Interno do TCU, descontado o valor eventualmente recolhido, com a aplicação da multa prevista no art. 57 da Lei 8.443/1992.
Por fim, como não houve elementos que pudessem modificar o entendimento acerca das irregularidades em apuração, mantém-se a matriz de responsabilização presente na peça 51.
PROPOSTA DE ENCAMINHAMENTO
Diante do exposto, submetemos os autos à consideração superior, propondo ao Tribunal:
considerar revel o responsável Edivaldo Nabica Leão (CPF: XXX.392.902-XX) , para todos os efeitos, dando-se prosseguimento ao processo, com fulcro no art. 12, § 3º, da Lei 8.443/1992; 
julgar irregulares, nos termos dos arts. 1º, inciso I, 16, inciso III, alíneas b e c, da Lei 8.443/1992, c/c os arts. 19 e 23, inciso III, da mesma Lei, as contas do responsável Edivaldo Nabica Leão (CPF: XXX.392.902-XX) , condenando-o ao pagamento das importâncias a seguir especificadas, atualizadas monetariamente e acrescidas dos juros de mora, calculadas a partir das datas discriminadas até a data da efetiva quitação do débito, fixando-lhe o prazo de quinze dias, para que comprove, perante o Tribunal, o recolhimento das referidas quantias aos cofres do Fundo Nacional de Assistência Social, nos termos do art. 23, inciso III, alínea "a", da citada lei, c/c o art. 214, inciso III, alínea "a", do Regimento Interno do TCU.  
		Débitos relacionados ao responsável Edivaldo Nabica Leão (CPF: XXX.392.902-XX) :
	Data de ocorrência
	Valor histórico (R$) 

	25/3/2010
	1.000,00

	12/4/2010
	3.063,60

	14/4/2010
	1.000,00

	22/4/2010
	6.300,00

	26/4/2010
	10.050,00

	13/5/2010
	3.063,60

	13/5/2010
	1.000,00

	19/5/2010
	6.300,00

	24/5/2010
	10.050,00

	11/6/2010
	1.000,00

	14/6/2010
	3.063,60

	17/6/2010
	6.300,00

	30/6/2010
	10.050,00

	7/7/2010
	1.000,00

	14/7/2010
	3.063,60

	14/7/2010
	10.050,00

	15/7/2010
	6.300,00

	6/8/2010
	3.063,60

	11/8/2010
	1.000,00

	23/8/2010
	10.050,00

	27/8/2010
	6.300,00

	9/9/2010
	3.063,60

	17/9/2010
	6.300,00

	20/9/2010
	10.050,00

	23/9/2010
	1.000,00

	13/10/2010
	3.063,60

	14/10/2010
	1.000,00

	25/10/2010
	6.300,00

	25/10/2010
	10.050,00

	9/11/2010
	3.063,60

	12/11/2010
	6.300,00

	17/11/2010
	1.000,00

	26/11/2010
	10.050,00

	9/12/2010
	3.063,60

	30/12/2010
	6.300,00

	30/12/2010
	1.000,00

	15/1/2010
	1.000,00

	19/1/2010
	6.300,00

	19/1/2010
	10.050,00

	19/1/2010
	10.050,00

	2/2/2010
	4.255,00

	24/2/2010
	1.000,00

	4/3/2010
	6.300,00

	5/3/2010
	3.063,60

	16/3/2010
	6.300,00

	24/3/2010
	3.063,60

Valor atualizado do débito (com juros) em 20/3/2021: R$ 493.889,12.
aplicar ao responsável Edivaldo Nabica Leão (CPF: XXX.392.902-XX) , a multa prevista no art. 57 da Lei 8.443/1992 c/c o art. 267 do Regimento Interno do TCU, fixando-lhe o prazo de quinze dias, a contar da notificação, para que comprove, perante o Tribunal (art. 214, III, alínea "a", do Regimento Interno do TCU) , o recolhimento da dívida aos cofres do Tesouro Nacional, atualizada monetariamente desde a data do acórdão que vier a ser proferido por este Tribunal até a data do efetivo recolhimento, se paga após o vencimento, na forma da legislação em vigor;
autorizar, desde logo, a cobrança judicial das dívidas, caso não atendida a notificação, na forma do disposto no art. 28, inciso II, da Lei 8.443/1992;
autorizar também, desde logo, se requerido, com fundamento no art. 26, da Lei 8.443, de 1992, c/c o art. 217, §§ 1º e 2º do Regimento Interno do TCU, o parcelamento da dívida em até 36 parcelas, incidindo, sobre cada parcela, corrigida monetariamente, os correspondentes acréscimos legais, fixando-lhe o prazo de quinze dias, a contar do recebimento da notificação, para comprovar, perante o Tribunal, o recolhimento da primeira parcela, e de trinta dias, a contar da parcela anterior, para comprovar os recolhimentos das demais parcelas, devendo incidir, sobre cada valor mensal, atualizado monetariamente, os juros de mora devidos, no caso do débito, na forma prevista na legislação em vigor, alertando o responsável de que a falta de comprovação do recolhimento de qualquer parcela importará o vencimento antecipado do saldo devedor, nos termos do § 2º do art. 217 do Regimento Interno deste Tribunal; 
enviar cópia do Acórdão a ser prolatado à Procuradoria da República no Estado do PA, nos termos do § 3º do art. 16 da Lei 8.443/1992, c/c o § 7º do art. 209 do Regimento Interno do TCU, para adoção das medidas cabíveis; e
enviar cópia do Acórdão que vier a ser proferido ao Secretaria Especial do Desenvolvimento Social e ao responsável, para ciência;
informar à Procuradoria da República no Estado do PA, ao Secretaria Especial do Desenvolvimento Social e ao responsável que a presente deliberação, acompanhada do Relatório e do Voto que a fundamenta, está disponível para a consulta no endereço www.tcu.gov.br/acordaos, além de esclarecer que, caso requerido, o TCU poderá fornecer sem custos as correspondentes cópias, de forma impressa; e
informar à Procuradoria da República no Estado do PA que, nos termos do parágrafo único do art. 62 da Resolução TCU 259/2014, os procuradores e membros do Ministério Público credenciados nesta Corte podem acessar os presentes autos de forma eletrônica e automática, ressalvados apenas os casos de eventuais peças classificadas como sigilosas, as quais requerem solicitação formal."
	      É o relatório.

não há.

Procurador Marinus Eduardo De Vries Marsico.

TOMADA DE CONTAS ESPECIAL. RECURSOS DO FUNDO NACIONAL DE ASSISTÊNCIA SOCIAL. NÃO COMPROVAÇÃO DA BOA E REGULAR APLICAÇÃO DOS RECURSOS. CITAÇÃO. REVELIA. CONTAS IRREGULARES. DÉBITO. MULTA.

TOMADA DE CONTAS ESPECIAL (TCE)

Secretaria de Controle Externo de Tomada de Contas Especial (SecexTCE).

Trago ao colegiado tomada de contas especial instaurada pela Secretaria Especial do Desenvolvimento Social, em desfavor de Edivaldo Nabica Leão, em razão de não comprovação da regular aplicação dos recursos repassados pela União, por intermédio do Fundo Nacional de Assistência Social, para o município de Oeiras do Pará, exercício de 2010.
2.	No âmbito do Tribunal, o responsável foi regularmente citado pela irregularidade a seguir especificada, conforme instrução que orientou a citação, às peças 59/61:
	"Irregularidade 1: ausência dos documentos comprobatórios da despesa de programa do 	FNAS.
	Evidências da irregularidade: documentos técnicos presentes nas peças 17, 32 e 33."
3.	Consta dos autos o comprovante de que o responsável tomou ciência da citação (AR à peça 52) , entretanto, conforme registra a unidade técnica, deixou transcorrer sem resposta o prazo para apresentação de alegações de defesa ou para recolhimento do débito apontado, devendo o Tribunal considerá-lo revel para todos os efeitos, dando-se prosseguimento ao processo, nos termos do §3º do art. 12 da Lei 8.443/1992.
4.	No mérito, acolho a íntegra da instrução da unidade técnica, homologada pelo Ministério Público junto ao TCU, cujos fundamentos adoto como razões de decidir, sem prejuízo dos breves comentários a seguir.
6.	Verifico da instrução técnica que a irregularidade está adequadamente caracterizada e representa substrato factual para o julgamento das contas do Sr. Edivaldo Nabica Leão, porquanto tal responsável não logrou elidir a irregularidade apontada e tampouco conseguiu justificar a conduta que lhe foi atribuída, acarretando prejuízos ao erário federal.
7.	Com efeito, a instrução técnica consignou os elementos necessários para caracterizar a conduta inquinada, o nexo de causalidade entre esta e a irregularidade geradora do dano e restou configurada conduta ao menos culposa do responsável, conforme resumido na peça instrutiva e reproduzido no relatório que antecede este voto. 
8.	Além disso, o valor do dano foi adequadamente quantificado, especificados os correspondentes valores nominais e as respectivas datas de ocorrência, nos termos da legislação de regência, conforme expresso na instrução técnica que orientou a citação dos responsáveis (peças 52/54) , bem como na instrução de mérito.
9.	Concordo, também, com o exame técnico, quando propõe, com a concordância do Ministério Público junto ao TCU que, diante da revelia do Sr. Edivaldo Nabica Leão, da ausência de elementos capazes de elidir a irregularidade que lhe foi atribuída e inexistindo nos autos elementos que permitam concluir pela ocorrência de boa-fé ou de outros excludentes de culpabilidade nas condutas, as suas contas sejam julgadas irregulares e que o responsável seja condenado em débito, nos termos indicados pela unidade instrutiva.
10.	Por fim, acolho igualmente o exame técnico quando aponta a não ocorrência da prescrição da pretensão punitiva do Tribunal no presente caso, pelos motivos que especifica, verbis:
"30. Vale ressaltar que a pretensão punitiva do TCU, conforme Acórdão 1441/2016-TCU-Plenário, Relator Min. Benjamin Zymler, que uniformizou a jurisprudência acerca dessa questão, subordina-se ao prazo geral de prescrição indicado no art. 205 do Código Civil, que é de dez anos, contado da data de ocorrência da irregularidade sancionada, nos termos do art. 189 do Código Civil, sendo este prazo interrompido pelo ato que ordenar a citação, a audiência ou a oitiva do responsável.
31.  No caso em exame, não ocorreu a prescrição, uma vez que a irregularidade sancionada ocorreu em 30/12/2010, e o ato de ordenação da citação ocorreu em 8/12/2020".
	Ante todo o exposto, em linha com os pareceres da unidade técnica e do Ministério Público junto ao TCU, voto no sentido de que o Tribunal acolha a minuta de acórdão que ora submeto ao Colegiado.
TCU, Sala das Sessões Ministro Luciano Brandão Alves de Souza, em 8 de junho de 2021.
Ministro JOÃO AUGUSTO RIBEIRO NARDES
Relator